臺灣高等法院花蓮分院刑事裁定　　　　 110年度毒抗字第91號
抗　告　人
即　被　告　陳志洋　
上列抗告人因違反毒品危害防制條例案件，經檢察官聲請觀察勒
戒，不服臺灣花蓮地方法院中華民國110年9月28日110年度毒聲字
第171號裁定（聲請案號：臺灣花蓮地方檢察署110年度毒偵字第
335號、110年度聲觀字第129號），提起抗告，本院裁定如下：
    主  文
抗告駁回。
    理  由
一、本件抗告意旨略以：抗告人即被告陳志洋前於民國104年間因
    施用毒品案件，經觀察勒戒執行完畢後，已確實戒毒未再施
    用毒品，伊須定期向觀護人報到並採尿檢驗，110年5月14日
    係最後一次定期報到採檢，先前多次採檢均呈現陰性反應，
    豈有在最後一次失守之理？而伊於本次向觀護人報到時曾向
    觀護人表示身體不適，前於同年月4日至診所就醫並服藥3天
    ，嗣經伊詢問該診所醫師，其所開立之藥物中確實有包含「
    甲基麻黃素（cetipo）」，是服用含有麻黃素之藥物，驗尿
    結果即有可能呈現偽陽性反應（毒品反應）。倘本院仍認抗
    告人有施用第二級毒品之事實，請審酌原裁定亦肯定伊於假
    釋付保護管束期間，已於社會內處遇並有相當更生成效，又
    抗告人之母患有失智症且有輕度肢體殘障，需賴伊獨力照顧
    、扶養等情，請准抗告人以非機構式之處遇為替代療法，並
    請求調查伊於同年月4日至診所就醫之資料，就服用該診所
    藥物是否會造成驗尿呈現毒品反應予以鑑定等語。
二、按犯毒品危害防制條例第10條之罪者，檢察官應聲請法院裁
    定，令被告入勒戒處所觀察、勒戒，其期間不得逾2月；依前
    項規定為觀察、勒戒或強制戒治執行完畢釋放後，3年後再犯
    第10條之罪者，適用前2項之規定，毒品危害防制條例第20條
    第1項、第3項分別定有明文。而上開所謂「3年後再犯」，只
    要本次再犯（不論修正施行前、後）距最近1次觀察、勒戒或
    強制戒治執行完畢釋放，已逾3年者，即該當之，不因其間有
    無犯第10條之罪經起訴、判刑或執行而受影響（最高法院刑
    事大法庭109年度台上大字第3826號裁定意旨參照）。次按，
    犯毒品危害防制條例第10條之罪者，檢察官應聲請法院裁定
    ，令被告入勒戒處所觀察、勒戒，其期間不得逾2月。觀察、
    勒戒後，檢察官依據勒戒處所之陳報，認受觀察、勒戒人無
    繼續施用毒品傾向者，應即釋放，並為不起訴之處分；認受
    觀察、勒戒人有繼續施用毒品傾向者，檢察官應聲請法院裁
    定令入戒治處所強制戒治，其期間為6個月以上，至無繼續強
    制戒治之必要為止；但最長不得逾1年。依前項規定為觀察
    、勒戒或強制戒治執行完畢釋放後，3年後再犯第10條之罪
    者，適用前2項之規定，修正後毒品危害防制條例第20條第1
    項、第2項前段、第3項分別定有明文。又毒品危害防制條例
    第20條第1項規定之觀察、勒戒處分，並非對於施用毒品犯
    罪者之懲處，而係針對受處分人將來之危險所為預防、矯正
    措施之保安處分，目的係為斷絕施用毒品者之身癮及心癮，
    並屬強制規定，凡犯毒品危害防制條例第10條之罪者，經檢
    察官聲請，法院僅得依法裁定受處分人令入勒戒處所觀察、
    勒戒，並無自由裁量之餘地。除檢察官審酌個案情形，依同
    條例第24條第1項為附命完成戒癮治療之緩起訴處分，可排
    除適用觀察、勒戒之程序外，凡經檢察官聲請，法院僅得依
    法裁定令入勒戒處所觀察、勒戒。
三、經查：
  ㈠抗告人於110年5月14日15時56分許因另案執行保護管束（花
    蓮地方檢察署109年度執更護字第159號，下稱花蓮地檢署）
    至花蓮地檢署，斯時為觀護人室採集之尿液，係其所解放、
    裝瓶並封瓶等情，為抗告人所不爭（見偵卷第62頁），並有
    花蓮地檢署檢察官執行保護管束指揮書、執行保護管束情況
    約談報告表等件在卷可參（見偵卷第7至9頁），又抗告人於
    上開時間所採集之尿液，經慈濟大學濫用藥物中心分別進行
    酵素免疫分析（EIA）、氣相層析質譜儀（GC/MS）檢驗，確
    認尿液中檢出甲基安非他命陽性反應等節，亦有花蓮地檢署
    施用毒品犯尿液檢體監管紀錄表（檢體編號：000000000）
    第一、三聯、慈濟大學濫用藥物檢驗中心檢驗總表（收件日
    期：110年5月27日）在卷可稽（見偵卷第11至17頁），足認
    其尿液檢體經檢出甲基安非他命陽性反應等情甚明。
  ㈡又依據Clarke's"Analysis of Drugs and Poisons"一書第三
    版之記述：施用甲基安非他命後24小時內，約有施用劑量之
    70％由尿中排出，經人體可代謝出甲基安非他命原態及其代
    謝物安非他命；施用安非他命後，總計約有施用劑量之90％
    在3至4天內由尿液排出，在一般尿液酸鹼值下，於24小時內
    約有30％的劑量以安非他命原態排出，在酸性尿液中，於24
    小時內，原態安非他命的排出量可增至74％，在鹼性尿液下
    則降至1至4％。惟檢出之濃度，與其施用劑量、施用方式、
    施用頻率、被採樣者飲用水量之多寡、個人體質及代謝情況
    等因素有關，因個案而異；依據Jonathan M.等人2002年文獻
    報導，以5名測試者於4週內分4次使用，每次施用甲基安非他
    命20mg劑量後，收集其尿液並以250ng/mL為閥值時，其最長
    檢出時間為56至96小時，有行政院衛生署管制藥品管理局（
    現改制為衛生福利部食品藥物管理署）93年7月22日管檢字第
    0930006615號函函釋附卷可參（見本院卷第69頁），是抗告
    人之尿液既已檢驗出濃度甚高之甲基安非他命，已可認定抗
    告人確於為花蓮地檢署觀護人室於上開時間採尿時，回溯96
    小時內施用第二級毒品甲基安非他命之行為無訛。
  ㈢抗告人雖以前詞置辯，惟經本件檢察官去函法務部法醫研究
    所，詢問上開藥物是否會造成尿液檢驗呈甲基安非他命陽性
    反應，經函覆以「cetipo藥物不含安非他命、甲基安非他命
    之成分，因此服用後尿液以氣相或液相層析串聯質譜法（GC/
    MS或LC/MS/MS）分析法檢測確認，不會產生安非他命或甲基
    安非他命陽性反應之結果。」等語，有該所110年9月9日法
    醫毒字第11000056880號函在卷足憑（見偵卷第73頁）；復
    經本院再次就cetipo藥物是否含有甲基麻黃素成分、經人體
    施用後是否會檢驗出安非他命類陽性或偽陽性反應等問題，
    函詢衛生福利部食品藥物管理署，經該署函覆以「Cetipo主
    成分含有Pseudoephedrine HCL（假麻黃素），經人體施用
    後，尿液以免疫學法進行初步檢驗或可能造成安非他命類偽
    陽性反應，但初篩陽性檢體再以氣相/液相層析質譜法進行
    檢測，不致檢出安非他命及甲基安非他命陽性反應。」等語
    ，有該署110年11月12日FDA管字第1100034541號函附卷可按
    （見本院卷第67頁）。顯見採取免疫學法初步檢驗尿液中之
    假麻黃素，雖有可能造成安非他命類呈偽陽性反應，然初步
    檢驗後之陽性檢體倘再以氣相/液相層析質譜法進行檢測，
    則不致檢出安非他命及甲基安非他命陽性反應，故本件既經
    慈濟大學濫用藥物檢驗中心先後進行酵素免疫分析（EIA）
    、氣相層析質譜儀（GC/MS）檢驗，仍於抗告人尿液中檢出
    甲基安非他命陽性反應，依前揭函文說明，堪認抗告人確有
    施用第二級毒品甲基安非他命之犯行。又抗告人前曾於104
    年間因施用毒品經法院裁定觀察、勒戒，於同年11月3日執
    行完畢釋放出所，有臺灣高等法院被告前案紀錄表在卷可憑
    （見本院卷第33至53頁），故本件檢察官斟酌個案具體情節
    ，依毒品危害防制條例第20條第1項之規定，向法院聲請觀
    察、勒戒之處遇措施，即難謂有裁量逾越、裁量濫用、裁量
    怠惰或違反比例原則之明顯違失。原審因檢察官之聲請，依
    據現行法律規定而為適法之裁定，自屬正當。
  ㈣抗告人於抗告意旨中雖稱其已痛改前非、決心不再接觸毒品
    並專心工作，尚須獨力照顧罹患失智症、有輕度肢體障礙之
    母親，請求准予抗告人以非機構式處遇為替代療法云云。然
    毒品危害防制條例中關於觀察、勒戒之規定，乃係導入一療
    程觀念，針對受處分人將來之危險所為預防、矯治措施之保
    安處分，目的係在戒除受處分人施用毒品身癮及心癮之措施
    ，以達教化與治療之目的，其立法意旨在幫助施用毒品者戒
    毒，非屬懲戒行為人之性質，核與刑罰執行之目的不同，且
    此為法律之強制規定，除有毒品危害防制條例第21條第1項規
    定犯同條例第10條之罪者，於犯罪未發覺前，自動向衛生福
    利部指定之醫療機構請求治療，醫療機構免將請求治療者送
    法院或檢察機關，以及同條例第24條第1項規定檢察官先依刑
    事訴訟法第253條之1第1項、第253條之2之規定，為附命完成
    戒癮治療之緩起訴處分，或於少年法院（地方法院少年法庭
    ）認以依少年事件處理法程序處理為適當時，不適用第20條
    第1項之程序外，凡違反同條例第10條之規定者，檢察官即
    應依同條例第20條第1項規定，向法院提出聲請裁定令入勒
    戒處所觀察、勒戒，檢察官所為之聲請，倘無違背法令或明
    顯錯誤及裁量權之行使並無明顯瑕疵，法院亦僅得裁定令入
    勒戒處所執行觀察、勒戒。是本案檢察官審酌後未對抗告人
    為附命完成戒癮治療之緩起訴處分，而係聲請法院裁定觀察
    、勒戒，核屬其職權之行使，原裁定自僅得於檢察官聲請觀
    察、勒戒有理由時依法為准許之裁定，於法尚無裁定命附戒
    癮治療替代觀察、勒戒之權限。又觀察、勒戒處分之目的，
    係為矯正行為人反社會性格，而採用徹底隔絕毒品、專業諮
    商輔導或必要醫療支援等方法，協助其戒斷施用毒品之身癮
    及心癮。而為達上述目的，不得已於一定期間限制或拘束行
    為人之人身自由，既為法之所許，當無因個人工作或家庭等
    因素而免予執行之理。本件抗告人既有前揭施用毒品之行為
    ，自有予以矯治並預防其將來繼續施用之必要性，至於抗告
    人經查獲後是否坦承犯行、有無正當工作、以及是否須負擔
    家庭經濟等因素，均核與毒品危害防制條例第20條第1項、
    第3項裁定令入勒戒處所觀察、勒戒之要件無涉，亦非法定
    免除送觀察、勒戒之事由，不足採為解免其依法應受之觀察
    、勒戒處分，而撤銷原裁定之正當理由，故抗告意旨請求本
    院撤銷原裁定，改依緩起訴處分命附戒癮治療替代觀察、勒
    戒等云云，並無理由。
四、綜上所述，原裁定以抗告人確有施用第二級毒品之事實，且
    抗告人前曾因施用毒品經法院裁定觀察、勒戒，於104年11月
    3日執行完畢釋放出所，因認檢察官之聲請為正當，依毒品危
    害防制條例第20條第1項、第3項規定，裁定令抗告人入勒戒
    處所觀察、勒戒，經核其認事用法均無不合，抗告人以前詞
    提起本件抗告，並無理由，應予駁回。
據上論斷，應依刑事訴訟法第412條，裁定如主文。
中    華    民    國   110    年    11    月    18    日
                 刑事庭審判長 法  官  張宏節
                              法  官  林恒祺
                              法  官  張健河
以上正本證明與原本無異。
本件不得再抗告。
中    華    民    國   110    年    11    月    19    日
                              書記官  鄧瑞雲